【裁判字號】    91,訴,3347
【裁判日期】    920612
【裁判案由】    營利事業所得稅
【裁判全文】
臺北高等行政法院判決                            九十一年度訴字第三三四七號
                              .
    原      告  台灣證券交易所股份有限公司
    代  表  人  甲○董事長）.
    訴訟代理人  鄭惠蓉律師
    被      告  財政部臺北市國稅局
    代  表  人  張盛和（局長）
    訴訟代理人  乙○○
右當事人間因營利事業所得稅事件，原告不服財政部中華民國九十一年七月五日台財
訴字第○九一○○○五七七九號訴願決定，提起行政訴訟，本院判決如左：
    主  文
訴願決定及原處分（復查決定）均撤銷。
訴訟費用由被告負擔。
    事  實
一、事實概要：原告民國八十七年度營利事業所得稅結算申報，原列報尚未抵繳之扣
    繳稅額新台幣（下同）二五、八三八、五四九元，被告初查以其中一一、五九一
    、三０九元係屬前手利息所得扣繳稅款，否准抵繳原告本期應納稅款。原告不服
    ，申經復查結果未獲變更，提起訴願亦遭決定駁回，遂提起行政訴訟。
二、兩造聲明：
  (一)原告聲明：訴願決定、復查決定及原處分關於「否准尚未抵繳之扣繳稅額一一、
              五九一、三０九元部分」均撤銷。
  (二)被告聲明：駁回原告之訴。
三、兩造之爭點：扣繳憑單之利息所得人，是否可將前手持有期間利息之扣繳稅額申
    報抵稅或退稅？
  (一)原告主張之理由：
    1.本件違反「稅捐法定主義」：
      憲法第十九條：「人民有依法律納稅之義務。」揭示稅捐法定主義，是稅捐
        之核課與徵收若侵害人民之財產權，必須在法律規定範圍內始得為之，不得
        以補充方式或委諸行政機關之裁量，創設或加重人民稅捐負擔。又依所得稅
        法第九十九條、第七十一條第一項所定可知，債券利息所得之扣繳，其性質
        為所得稅之預繳，納稅義務人於辦理結算申報時，得依結算申報多退少補予
        以結算，因此扣繳稅款與實質應納稅額間，本非必然相符，僅屬暫扣再予結
        算而已。
      依據財團法人中華民國證券櫃檯買賣中心公布「證券商營業處所買賣有價證
        券業務規則」第五十一條規定：「債券之買賣均採除息交易，其迄給付結算
        日止賣方應得之利息，由買方併同成交價金支付賣方。」即在債券交易實務
        上，係採除息價格交易，買方向賣方購入債券時，除依照議定利率計算成交
        價格外，尚需加計以票面利率計算前次付息日至成交日止，賣方持有期間應
        得之利息內含於價金支付予賣方。即由買方取得向債券發行人請求付息之權
        利，於付息日，債券發行人即「扣繳義務人」乃就「付息時之持票人」所取
        得之利息所得扣繳，並未對持票人前手應得之利息所得追繳，此乃因「付息
        時持票人」，已就包含前手應得利息在內之全部利息所得，一次扣繳所得稅
        ，故凡是債券持有人，不論其在利息到期日前之持有期間之長短，均享有當
        期全部利息之請求權，不因期間長短而影響權利範圍，因最後持有人確有收
        取全部利息及被扣繳稅款之事實，扣繳稅款自當然為「付息時之持票人」所
        有。從而「付息時之持票人」為「納稅義務人」，扣繳憑單得用以抵繳稅款
        之利益應屬於受扣繳之「付息持票人」即原告所有，而非屬於其他任何人。
      現行稽徵作業依財政部六十四年九月四日台財稅第三六四四○號函釋（下稱
        六十四年函釋）可證債券無論是否轉讓，概以付息時之持有人為納稅義務人
        ，就全部利息依規定扣繳，扣繳之稅款既從應付予持有人之利息中扣繳，扣
        繳之稅款自為兌領利息之納稅義務人所有，依法自應由持票人抵繳應納稅款
        或退稅。
    2.本件訴願決定駁回理由錯誤無據：
      查稅法並無「只限定自行申報之稅款，始得憑扣繳憑單抵繳稅款適用」之明
        文，被告擴張解釋，顯有違稅捐法定主義。且「自行申報」之定義不明確，
        兌息者兌領其應得利息時被扣繳之稅款，亦應屬「自行申報」之稅款。
      財政部七十五年七月十六日台財稅第七五四一四一六號函釋（下稱七十五年
        函釋）亦未明示，營利事業於兩付息日間買賣公債，按持有期間列報利息收
        入，不得以全期扣繳稅款抵繳其申報應納稅額。而納稅義務人以扣繳憑單之
        扣繳稅額抵繳應納稅額或申請退稅本為所得稅法所明定，無須財政部另以函
        釋核准，納稅義務人依法自得以全期扣繳稅款抵繳其申報應納稅額。
      所謂實質課稅原則，指租稅法所重視者，為足以表徵納稅能力之經濟事實，
        不僅止於形式上之公平，更應就實質上經濟利益之享受者予以課稅，以符合
        實質及公平課稅原則。而如前所述，依現行稽徵作業，債券無論曾否轉讓，
        均應由付息機構就付息時之持票人，就其取得之全部利息，一次扣繳所得稅
        ，並根據持票人之身分證明，依法填報扣繳憑單。尤其利息所得之扣繳，其
        性質乃為所得稅之預繳，故被告如認兌領之利息為前手所有，原告不得抵繳
        其應納稅款，所應為者係將原告已繳納之扣繳稅款退回，豈有逕認原告繳納
        之扣繳稅款應為前手所有，逕將原告所繳稅款列為成本之理？且財政部為七
        十五年函釋時並未同時廢止六十四年函釋。而依被告之新方式認定，持票人
        於兌息時被扣繳稅款不准全用以抵繳或退稅，政府之實際稅收將大於應課徵
        之稅額，造成重複課稅，而嚴重影響債券投資人之合法權益，其適法性顯有
        瑕疵。
      原告既為法律上有權向債券發行機構請求並收取全部利息之人，兌息時被依
        稅法規定按全部兌領利息為扣繳，於稅法規定之扣繳憑單上為所得者及納稅
        義務人，亦即原告係依當時稅法相關規定被扣繳稅款，取得扣繳憑單扣抵權
        利，原告乃基於合法持票人立場取得利息，並非向前手購得該債券之利息請
        求權，原告並未與前手有任何移轉公法上租稅扣抵權之合意，況無法律規定
        限制「公法上租稅扣抵權不得移轉」。
    3.本件違反信賴保護原則：
      行政程序法第八條規定：「行政行為，應以誠實信用之方法為之，並應保護人
      民正當合理之信賴。」依稅務法令及財政部函釋，對於兩付息日間購入之債券
      ，於付息日就全部利息一次扣繳所得稅，並由付息之持有人列報抵繳當年度營
      利事業所得稅，歷年均獲被告核准，並無爭議。詎料，自八十六年度營利事業
      所得稅結算申報，許多法人皆因列報之兩付息日間購入債券之前手利息扣繳稅
      額，遭被告否准抵繳當年度應納稅款。課稅事實及扣繳憑單資料未變，相關法
      規未變，僅因被告就相關法律採不同見解及作法，竟率爾推翻人民已長期信賴
      之法規及作業，否准原告已繳入國庫之扣繳稅額抵稅權，作出不利於當事人之
      處分，顯然違反信賴保護原則。
  (二)被告主張之理由：
    原告八十七年度營利事業所得稅結算申報，原列報尚未抵繳之扣繳稅額二五、八
    三八、五四九元，經被告初查以其中一一、五九一、三０九元係屬於前手利息所
    得扣繳稅款，非原告所有，乃否准前手利息扣繳稅款一一、五九一、三０九元抵
    繳原告本期應納稅款，核定原告本期尚未抵繳之扣繳稅款為一四、二四七、二四
    ０元。原告不服，主張依所得稅法第一百條第二項規定：「有溢繳稅款者，稽徵
    機關應填發收入退還書或國庫支票，退還稅款。」被告以「利息收入屬於前手利
    息部分一一、五九一、三０九元應否准列扣」，並無法律依據，違反法律租稅主
    義，請撤銷原查，另為適法之處分，退還該筆之一一、五九一、三０九元扣繳稅
    款等語，申請復查。案經被告復查決定以：查所得稅法第七十一條及第九十九條
    雖分別規定：納稅義務人得以暫繳及扣繳稅款抵繳結算申報之應納稅額，及憑扣
    繳憑單抵繳稅款，惟亦限定應以自行申報之稅款始有其適用。又財政部七十五年
    函釋雖核示營利事業買賣公債，可按持有期間列報利息收入；並未規定營利事業
    於兩付息日間買回公債，按持有期間列報利息收入，即得以全期扣繳稅款抵繳其
    申報應納稅額。原告於利息兌領日前買回公債，兌領之利息及扣繳稅款均為前手
    所有，系爭前手兌領之利息，不列為原告之利息收入，即該前手利息收入之納稅
    義務人並非原告，原告既非為實際納稅義務人，縱扣繳憑單係以原告之名義開立
    ，然系爭前手利息所得扣繳稅款非其負擔及繳納，依實質課稅原則，自不得以之
    抵繳應納稅款或申請退稅。況公法上之租稅扣抵權，非得以私經濟交易而移轉，
    被告將系爭屬前手利息收入之扣繳稅款，否准原告抵繳當年度應納稅款，並無不
    合。
    理  由
一、原告八十七年度營利事業所得稅結算申報，原列報尚未抵繳之扣繳稅額二五、八
    三八、五四九元，被告初查以其中一一、五九一、三０九元係屬前手利息所得扣
    繳稅款，否准抵繳原告本期應納稅款，原告不服，循序提起行政訴訟，起訴意旨
    如事實欄所載。經核原處分及訴願決定無非以系爭扣繳稅款一一、五九一、三０
    九元屬前手利息收入之扣繳稅款，其本身既無該項所得，縱扣繳憑單以原告之名
    義開立，亦非扣繳稅款之實際納稅義務人，依實質課稅原則，自不得以之抵繳應
    納稅額或申請退稅云云，為其論據。
二、惟按「憲法第十九條規定人民有依法律納稅之義務，固係指人民有依據法律所定
    之納稅主體、稅目、稅率、納稅方法及納稅期間等項而負納稅義務之意，然課人
    民以繳納租稅之法律，於適用時，該法律所定之事項若權利義務相關連者，本於
    法律適用之整體性及權利義務之平衡性，當不得任意割裂適用。」業經司法院釋
    字第三八五號解釋在案。又「納稅義務人有左列各類所得者，應由扣繳義務人於
    給付時，依規定之扣繳率或扣繳辦法，扣取稅款，並依第九十二條規定繳納之︰
    一、．．．二、機關、團體、事業或執行業務者所給付之薪資、利息、．．．。
    」為行為時所得稅法第八十八條所明定。故利息所得者，應由扣繳義務人於給付
    時，扣取稅款，並將所扣稅款向國庫繳納；又依同法第七十一條第一項前段、第
    九十九條及第一百條之規定，扣繳稅款於結算申報時當可用以抵繳應納稅額；此
    為義務與權利相互關連之規定，不容割裂適用。另財政部六十四年九月四日台財
    稅第三六四四○號函釋：「主旨：中央政府建設公債甲種債票之利息，應由付息
    機構於付息時，按照所得稅法第八十八條、第八十九條、第九十二條及各類所得
    扣繳率表等規定，扣繳利息所得稅款，並以付息時債票持有人為納稅義務人，向
    稽徵機關填報扣繳憑單，並依同法第九十四條規定，將扣繳憑單填送納稅義務人
    。說明：二、本債票無論曾否轉讓，均應由付息機構，以付息時之持票人為納稅
    義務人（記名式者為最後記名之人）就全部利息一次扣繳所得稅；並根據持票人
    之身分證明，依法填報扣繳憑單。納稅義務人為中華民國居住之個人或營利事業
    ，應將該項利息所得，依法合併當年度所得申報所得稅。」本件原告為系爭債券
    付息時之持票人，因上開六十四年函釋遭強制課以系爭全部利息扣繳稅款之義務
    ，既依法律之形式；而於結算申報時，被告竟主張原告雖被扣繳系爭稅款但非實
    際納稅義務人，否准扣繳稅款抵繳應納稅額之權利，反採經濟之事實。對於同一
    系爭所得，權利義務相關連之事項，而為不同認定，並均以不利於原告者為其準
    據，顯然割裂適用法律，揆諸前開司法院第三八五號解釋及說明，即有可議。
三、次按「涉及租稅事項之法律，其解釋應本於租稅法律主義之精神，依各該法律之
    立法目的，衡酌經濟上之意義及實質課稅之公平原則為之。」復經司法院釋字第
    四二○號解釋在案。上開解釋固然肯定實質課稅原則在稅法之適用，但亦闡明在
    適用上仍應嚴守租稅法律主義。又「納稅義務人應於每年二月二十日起至三月底
    止，填具結算申報書，向該管稽徵機關，申報其上一年度內構成綜合所得總額或
    營利事業收入總額之項目及數額，以及有關減免、扣除之事實，並應依其全年應
    納稅額減除暫繳稅額、尚未抵繳之扣繳稅額及可扣抵稅額，計算其應納之結算稅
    額，於申報前自行繳納。但短期票券利息所得之扣繳稅款及營利事業獲配股利總
    額或盈餘總額所含之可扣抵稅額，不得減除。」為行為時所得稅法第七十一條第
    一項所明定。故扣繳之稅款，除所得稅法第七十一條第一項但書所列舉或法律別
    有規定者外，可於結算申報時，抵繳應納稅額。是則本於租稅法律主義之精神，
    扣繳稅款既為公法上明定納稅義務人之租稅抵稅權，除法律別有規定外，自不得
    以實質課稅為由，否准納稅義務人抵繳應納稅額。本件原告為付息時之債票持有
    人，依六十四年函釋：「．．．應由付息機構於付息時，按照所得稅法第八十八
    條、第八十九條、第九十二條．．．扣繳利息所得稅款，並以付息時債票持有人
    為『納稅義務人』」既已肯認原告為所得稅法第八十八條之納稅義務人，即非營
    利事業所得稅查核準則第九十條第三款所指「扣繳他人之所得稅款」者。況所得
    稅法又無除外規定，自應可用以抵繳應納稅款；乃被告以實質課稅為由，否定原
    告為實際納稅義務人，進而否准其租稅抵稅權，顯然添加法律所無之限制，違反
    租稅法律主義，亦非適法。
四、綜上所述，原處分（復查決定）自有可議，訴願決定未予糾正，亦有疏漏。爰將
    原處分及訴願決定併予撤銷，由被告另為適法之處分。
五、兩造其餘陳述於判決結果不生影響，無庸一一論列，併予敘明。
六、據上論結，本件原告之訴為有理由，爰依行政訴訟法第九十八條第三項前段，判
    決如主文。
中    華    民    國    九十二      年      六        月      十二      日
                 臺 北 高 等 行 政 法 院   第 四 庭
                                審 判 長 法  官  鄭忠仁
                                         法  官  林育如
                                         法  官  楊莉莉
右為正本係照原本作成。
如不服本判決，應於送達後二十日內，向本院提出上訴狀並表明上訴理由，如於本判
決宣示後送達前提起上訴者，應於判決送達後二十日內補提上訴理由書（須按他造人
數附繕本）。
中    華    民    國    九十二      年      六        月      十二      日
                                         書記官  王俊權


司法院資訊處製作；財團法人民間司法改革基金會備份。
